【裁判字號】    97,上,165
【裁判日期】    970805
【裁判案由】    拆屋還地等
【裁判全文】
臺灣高等法院臺中分院民事判決           97年度上字第165號
上  訴  人  壬○○
            甲○○
訴訟代理人  乙○○
上二人共同
訴訟代理人  未○○
視同上訴人  己○○
            丙○○
            寅○○
            丑○○
            子○○
            庚○○
            丁○○
            戊○○
            癸○○○
            卯○○
            辛○○
            午○○○
            辰○○○
被上訴人    巳○○
訴訟代理人  洪修三律師
上列當事人間拆屋還地等事件，上訴人對於中華民國 97年3月31
日臺灣彰化地方法院 96年度訴字第908號第一審判決提起上訴，
本院於97年7月22日言詞辯論終結，判決如下：
    主  文
上訴駁回。
第二審訴訟費用由上訴人負擔。
    事實及理由
一、按性質上必須合一確定之共同訴訟，依法一人有上訴者，應
    視與全體所為之上訴同（最高法院20年上字第1520號判例要
    旨參照）。經查：本件上訴人壬○○於原審抗辯稱坐落彰化
    縣秀水鄉○○段 2107之1、之13及之18地號土地上所建築之
    房屋為伊父親林雞建築，原始取得所有權，伊僅係因繼承關
    係而為占有，故被上訴人以林雞之繼承系統表為據，於原審
    追加其繼承人己○○、丙○○、寅○○、丑○○、子○○、
    癸○○○、庚○○、丁○○、戊○○、卯○○、辛○○、午
    ○○○及辰○○○等人為共同被告，依法應與壬○○同負返
    還系爭土地之義務。原審為上訴人敗訴之判決，雖僅上訴人
    壬○○聲明上訴，然本件訴訟乃必須合一確定之共同必要訴
    訟，己○○、丙○○、寅○○、丑○○、子○○、癸○○○
    、庚○○、丁○○、戊○○、卯○○、辛○○、午○○○及
    辰○○○等人雖未一同上訴，惟壬○○之上訴效力應及於己
    ○○等人，先為說明。
二、視同上訴人己○○、丙○○、寅○○、丑○○、子○○、庚
    ○○、丁○○、戊○○、癸○○○、卯○○、辛○○、午○
    ○○及辰○○○經合法通知，未於言詞辯論期日到場，核無
    民事訴訟法第386 條各款所列情形，爰依被上訴人之聲請，
    由其一造辯輪而為判決。
三、被上訴人起訴主張：坐落彰化縣秀水鄉○○段 2107之1、之
    13、之17及之18地號土地（下稱系爭土地），為伊及其他共
    有人許鈞程等人所共有，上訴人甲○○、原審被告梁伯源、
    上訴人壬○○與視同上訴人己○○、丙○○、寅○○、丑○
    ○、子○○、癸○○○、庚○○、丁○○、戊○○、卯○○
    、辛○○、午○○○及辰○○○等人，在如原判決附圖即彰
    化縣彰化地政事務所民國（下同）96年10月26日複丈成果圖
    所示Ａ1、Ａ2、Ｂ1、Ｂ2、Ｂ5、Ｂ7、Ｄ2、Ｅ、Ｆ、Ｆ1、
    Ｇ1及Ｇ2部分土地上，分別蓋有水泥磚造平房、棚架、豬舍
    及水塔等建物，無權占有被上訴人與他共有人共有之前揭土
    地，其中上訴人壬○○並將其建物出租給原審被告施存江使
    用。爰依民法第767條、第821條規定，求為命原審被告梁伯
    源應將如原判決附圖所示編號Ａ1部分面積 20平方公尺、編
    號Ａ2部分面積8平方公尺之水泥磚造平房全部拆除交還土地
    予被上訴人及其他共有人；上訴人甲○○應將如原判決附圖
    所示編號Ｂ1部分2平方公尺、Ｂ2部分面積77平方公尺、Ｂ5
    部分面積29平方公尺、Ｂ7部分面積 17平方公尺之水泥磚造
    平房、Ｄ2部分面積 1平方公尺之棚架、Ｆ部分面積1平方公
    尺及Ｆ1部分面積1平方公尺之水塔等建築物全部拆除交還土
    地予伊及其他共有人；原審被告施存江應自如原判決附圖Ｇ
    1部分面積12平方公尺、Ｇ2部分面積55平方公尺土地上建物
    即門牌彰化縣秀水鄉○○村○○街 3號之水泥磚造平房，及
    附圖Ｅ部分 8平方公尺磚瓦豬舍遷出，上訴人壬○○與視同
    上訴人己○○、丙○○、寅○○、丑○○、子○○、癸○○
    ○、庚○○、丁○○、戊○○、卯○○、辛○○、午○○○
    及辰○○○並應將上開建物拆除後，交還土地予伊及其他共
    有人之判決。
四、上訴人則以：
  (一)上訴人壬○○部分：
  1.有關伊對於系爭土地之使用權源，係來自於伊過世父親林雞
    於63年5 月18日向訴外人許添丁承租系爭土地，以供其後建
    築房屋使用。訴外人許添丁係被上訴人之先祖，當時係以系
    爭土地管理人身分，代其他共有人將系爭土地出租於林雞，
    伊則基於繼承關係而繼續使用該地，並非無權占用。又林雞
    與許添丁所訂立之租賃契約係屬不定期租賃，於伊父親死亡
    後，伊仍舊依約給付租金，足見伊繼受伊父親林雞之承租係
    爭土地之權利，合法占有系爭土地。被上訴人取得系爭土地
    所有權之原因，無論係繼承、贈與或買賣，均應依法繼受前
    手之租賃關係，何況被上訴人對於相關事實，早已知悉。況
    且，被上訴人取得系爭土地共有人資格，僅坐落彰化縣秀水
    鄉○○段2107之1 地號係以贈與之原因取得外，其餘地號均
    以買賣取得，該買賣過程並未踐行優先承買權之通知程序，
    被上訴人繼受前手之義務，依法即不得對抗伊。
  2.伊主張使用系爭土地是基於租賃權的法律關係，而且這個事
    實已經持續進行60多年，在被上訴人取得系爭土地之前，上
    訴人就與土地的所有權人即被上訴人的前手達成系爭租地的
    使用方式，所以不管是被上訴人或是她的母親都是繼受權人
    ，對被上訴人有拘束力。上訴人壬○○使用房子老舊之後要
    重新蓋房子時共有人中有人出具同意書，基地的使用是按照
    原來的租賃條件來使用，可見系爭土地的租賃事實是發生在
    30、40時代，是在被上訴人取得土地之前。伊租金持續繳了
    60多年，今年的租金要繳納被上訴人拒收，伊以存證信函通
    知對造。又繳納租金的習慣都在除夕夜時，土地所有權人都
    在圍爐，所以整個租賃情形被上訴人都是知悉的。
  3.又伊在民國30、40年與被上訴人的前手達成系爭土地的租賃
    方式，其他人都是事後繼受權人，35年伊就在系爭土地設籍
    ，也是經過土地所有權人同意。倘未經土地所有權人之同意
    ，伊無法在系爭土地上使用60多年，也繳納60多年之租金。
    另外關於買賣部分，以被上訴人的學經歷條件，當初被上訴
    人出大筆錢購買系爭土地的時候，就知道系爭土地之狀況是
    如何，當時伊之房子就已經在系爭土地上面，被上訴人不可
    能認為只是買一個共有持分土地且上面有他人建物，被上訴
    人是照系爭土地狀況購買的，被上訴人應該要繼受該權利義
    務。再者，伊是在被上訴人提出本案訴訟後才知道土地過戶
    之情事，被上訴人在買賣之前未依法以書面通知承租人，讓
    伊無法主張優先承買權。
  4.本件視同上訴人辛○○之租金係由大房收取；上訴人甲○○
    和原審被告梁伯源則由許添財收取；至於靠近彰水路之土地
    租金比較高，其中有一個中藥房，還有一個水果行，該等租
    金為許玉葉家族所收。也是經過這次之後，取得這些資料才
    知道每個地方土地都是共有的，但是土地所有權人是用不同
    方式跟伊收取租金，但是土地所有權人事後才用這種方式來
    說伊是不合法租賃。又伊斜對面鄰居原本也是用訴訟方式進
    行解決，然後來達成訴訟上和解，足證許姓家族土地有分管
    、分別收取租金之情形。
  (二)上訴人甲○○部分：
  1.於原審陳稱，自37年間起即向訴外人鄭金水承租使用該地，
    近一甲子來，伊均依約繳付地租，分別交予鄭金水、許添財
    、許林耳、許五郎、許文魁等人，此有租金收據影本為憑，
    其間多次修繕系爭土地上之房屋後使用至今，伊並依法繳納
    房屋稅，則依前開租約，伊就系爭土地有合法使用權源，況
    依司法院釋字第451 號解釋文可知，伊已使用系爭土地50餘
    年，自已依時效取得系爭土地之地上權；惟於本院則改稱：
    僅主張基於租賃權佔用系爭土地，地上權部分毋庸再行主張
    。
  2.伊於系爭土地取得租賃權益，係因伊過世母親與被上訴人先
    祖訂有租賃契約，且該契約迄今已60年，核被上訴人及其他
    共有人取得系爭土地所有權，均在上開契約之後，被上訴人
    及其他共有人則應繼受前手之權利義務關係。又30年代，土
    地政策尚未改革，佃農向地主承租土地係依誠信原則為之，
    也因有此租賃契約存在，方有承租期間之租金種類及數額之
    變化。租賃契約之變更非兩造同意不得改變，否則有損伊之
    信賴利益。
  3.被上訴人取得系爭土地共有人資格，僅坐落彰化縣秀水鄉○
    ○段2107之1 地號係以贈與之原因取得外，其餘地號均以買
    賣取得，該買賣過程並未踐行優先承買權之通知程序，被上
    訴人繼受前手之義務，依法即不得對抗伊。又伊持續繳納租
    金持續60多年是事實，印象中伊之祖父在除夕時都是東湊西
    湊租金送到許姓家族來繳納租金，另伊左鄰右舍也都是同樣
    的情形，僅係繳納租金之對象不同，然都是許姓家族土地共
    有人，有部分土地是許添丁收的，有部分是其他人收的，可
    見許姓家族對於土地之使用均有分配，對造主張上開情形並
    沒有經過全體土地共有權人之同意，伊等確實無法置信，而
    此係違反誠信、信賴保護原則。再者，伊也沒有一定要沿用
    之前的租地方式來使用系爭租地，土地係被上訴人的是事實
    ，然倘要變更租地之條件則要以合理的價格來讓伊承買，或
    是要請伊搬遷則要付一些合理搬遷費用，這些都可以談。伊
    父親在那裡住了60多年，已是70多歲的老人家，被上訴人以
    這種方式要伊搬遷，而沒有顧慮到鄰居之情誼，老人家無法
    接受搬遷，伊一直繳納租金，對造都有收，兩造間土地問題
    是可以談，然對造所提出的土地售價過高。
  (三)視同上訴人己○○、庚○○於原審辯稱：伊等之父曾說祖父
    有向別人租或買權利蓋系爭房子，但伊等現並未占用系爭土
    地，對系爭房屋之情況都不清楚等語，資為抗辯。
五、原審為上訴人敗訴之判決，上訴人不服，求為判決(一)原判決
    廢棄；(二)上廢棄部分，被上訴人在第一審之訴駁回。被上訴
    人則求為判決駁回上訴。又原審被告梁伯原與施存江部分未
    經上訴，業已先行確定。
六、被上訴人主張坐落於彰化縣秀水鄉○○段 2107之1、之13、
    之17及之18地號土地，為伊及其他共有人許鈞程等人所共有
    ，上訴人甲○○、原審被告梁伯源、上訴人壬○○與視同上
    訴人己○○、丙○○、寅○○、丑○○、子○○、癸○○○
    、庚○○、丁○○、戊○○、卯○○、辛○○、午○○○及
    辰○○○等人，在如原判決附圖即彰化縣彰化地政事務所96
    年10月26日複丈成果圖所示Ａ1、Ａ2、Ｂ1、Ｂ2、Ｂ5、Ｂ7
    、Ｄ2、Ｅ、Ｆ、Ｆ1、Ｇ1及Ｇ2部分土地上，分別蓋有水泥
    磚造平房、棚架、豬舍及水塔等建物，無權占有被上訴人與
    他共有人共有之前揭土地，其中上訴人壬○○並將其建物出
    租給原審被告施存江使用等情，業據被上訴人提出土地登記
    簿謄本為證，並經原審履勘現場，囑託彰化縣彰化地政事務
    所測量，製有複丈成果圖附卷可稽，上訴人甲○○則以伊自
    37年間起即向訴外人鄭金水承租系爭土地，近一甲子來，上
    訴人均依約繳付地租，分別交予鄭金水、許添財、許林耳、
    許五郎、許文魁等人，此有租金收據影本為憑，其間多次修
    繕系爭土地上之房屋後使用至今，上訴人並依法繳納房屋稅
    ，就系爭土地存有合法使用權源等語。上訴人壬○○則以：
    伊父親林雞於 63年5月18日向訴外人許添丁承租系爭土地，
    以供建築房屋使用；訴外人許添丁係被上訴人之先祖，當時
    係以系爭土地管理人身分，代其他共有人將系爭土地出租林
    雞，伊則基於繼承關係而繼續使用該地，並非無權占用。又
    被上訴人取得系爭土地共有人資格，僅坐落彰化縣秀水鄉○
    ○段 2107之1地號係以贈與之原因取得外，其餘地號均以買
    賣取得，該買賣過程並未踐行優先承買權之通知程序，被上
    訴人繼受前手之義務，依法即不得對抗伊云云，資為抗辯。
    是本件應審究者，即上訴人就所佔有之系爭土地是否有租賃
    關係或有購買系爭土地之事實？經查：
  (一)按以無權占有為原因，請求返還所有物之訴，被告對原告就
    其物有所有權存在之事實無爭執，而僅以非無權占有為抗辯
    者，原告於被告無權占有之事實，無舉證責任。被告應就其
    取得占有，係有正當權源之事實證明之。如不能證明，則應
    認原告之請求為有理由（最高法院72年度台上字第1552號判
    決要旨參照）。準此，以無權占有為原因，請求返還土地者
    ，占有人對土地所有權存在之事實無爭執，而僅以非無權占
    有為抗辯者，土地所有權人對其土地被無權占有之事實無舉
    證責任，占有人自應就其取得占有係有正當權源之事實證明
    之。本件系爭土地為被上訴人及其他共有人許鈞程等人所共
    有，有土地登記簿謄本及所有權影本在卷可稽，並為兩造所
    不爭執，則上訴人自應就占有系爭土地之合法權源負舉證之
    責，被上訴人無須舉證證明其為無權占有。上訴人固分別抗
    辯係向系爭土地之原共有人或部分共有人或其他人承租或購
    買系爭土地，其等使用系爭土地非無權占有等語，惟此為被
    上訴人所否認；又上訴人壬○○、甲○○抗辯其等將租金各
    交予系爭土地各自分管之人，惟除上訴人壬○○提出「土地
    房租使用合約書」與收據，以及上訴人甲○○提出給付租金
    簽收簿為證外，其餘視同上訴人並未舉證以實其說。從而，
    依下列所述，出租行為應經全體共有人同意方能成立，然上
    訴人並未舉證證明其承租已得全部共有人之同意，是上訴人
    主張其具有合法之租賃關係，並無理由。
  (二)次按各共有人按其應有部分，對於共有物之全部雖有使用收
    益之權。惟共有人對共有物之特定部分使用收益，仍須徵得
    他共有人全體之同意，非謂共有人得對共有物之全部或任何
    一部有自由使用收益之權利。如共有人不顧他共有人之利益
    ，而就共有物之全部或一部任意使用收益，即屬侵害他共有
    人之權利（最高法院62年度台上字第1803號判例要旨參照）
    。又按民法第818 條所稱各共有人，按其應有部分，對於共
    有物之全部，有使用、收益之權者，係指各共有人得就共有
    物全部，於無害他共有人之權利限度內，按其應有部分行使
    用益權而言，至共有人對共有物特定部分之使用收益，仍須
    徵得其他共有人全體之同意，非謂共有人對於共有物之全部
    或任何一部有自由使用收益之權利。共有土地之出租屬共有
    物之管理行為，依民法第820條第1項規定，除契約另有訂定
    外，由共有人全體共同為之，如共有人未經其他共有人全體
    同意，擅將共有土地出租予他人，對其他共有人不生效力。
    上訴人使用系爭土地全部，既僅能證明賴甲、賴乙曾收取租
    金，則賴甲、賴乙之出租行為對賴丙等四人不生效力。且上
    訴人係承租有形之系爭土地全部，並非無形之應有部分，為
    原審確定之事實，上訴人即不得主張其對賴甲、賴乙在系爭
    土地之應有部分有優先承買權，原審因而為上訴人敗訴之判
    決，並不違背法令。此與司法院院字第2011號解釋、本院76
    年度台上字第2803號、 77年度台上字第413號判決及本院68
    年度第5次民事庭會議第3案決議所示情形不同（最高法院86
    年台上字第3020號判決要旨參照）。上訴人甲○○於原審主
    張民國37、38年間向鄭金水承租，於本院再主張伊先祖自民
    國35年之前即向被上訴人先祖承租系爭土地，並於民國35年
    設籍系爭土地上之房屋門牌彰化縣秀水鄉○○村○○鄰○○街
    5號，伊在被上訴人之前手即其養母許玉葉於民國 56年取得
    系爭土地共有人資格前即已取得租賃權。又近一甲子來，伊
    均依約繳付地租，分別交予鄭金水、許添財、許林耳、許五
    郎、許文魁等人云云，惟查：訴外人許添丁、許添財、許文
    魁、許五郎、許林耳等人固為系爭土地之前共有人或現共有
    人，然鄭金水則非上開土地之共有人，故上訴人甲○○辯稱
    其等係向鄭金水承租或購買系爭土地、房屋，此對系爭土地
    之共有人而言，本無效力；又縱然系爭土地之前共有人許添
    丁等人曾將系爭土地出租給上訴人甲○○使用，然上訴人甲
    ○○並未能舉證證明許添丁等人出租係得全體共有人同意或
    授權，或共有人間就共有土地有分管契約，而就其分管部分
    有各自收取租金之約定，是以，此部分共有物出租之管理行
    為，依民法第820條第1項規定之意旨，對其他共有人並不生
    效力，上訴人甲○○仍不得以之對抗其他共有人。另土地法
    第34條之1第1項規定，對於共有土地或建築改良物之處分、
    變更及設定地上權、永佃權、地役權或典權，得以多數決之
    方式為之，乃民法第819條第2項之特別規定，影響少數共有
    人之權益甚鉅，在適用上不宜擴大其範圍。是共有物之管理
    行為，應依民法第820條第1項規定，除契約另有訂定外，由
    共有人共同為之。（最高法院89年度台上字第1332號判決參
    照）上訴人主張依土地法第34條之1第1項規定，伊承租已得
    多數共有人之同意而有效云云，並不足取。又上訴人壬○○
    主張，伊對於系爭土地之使用權源，來自於伊過世父親林雞
    於 63年5月18日向訴外人許添丁承租系爭土地，供建築房屋
    使用。許添丁當時係以系爭土地管理人身分，代其他共有人
    將系爭土地出租於林雞，伊則基於繼承關係而繼續使用該地
    云云。然上訴人壬○○亦無法舉證證明該租賃關係係得全體
    共有人同意或授權，以及系爭土地有經共有人分管約定，而
    由管理人許添丁出租於林雞，上訴人壬○○自不得以上開租
    賃關係對抗被上訴人。是以，上訴人甲○○、壬○○執前揭
    抗辯，主張對系爭土地具合法占有權源，於法並非有據。
  (三)再按土地法第104條第1項規定：基地出賣時，地上權人、典
    權人或承租人有依同樣條件優先購買之權。房屋出賣時，基
    地所有權人有依同樣條件優先購買之權。係指房屋與基地分
    屬不同之人所有，房屋所有人對於土地並有地上權、典權或
    租賃關係存在之情形而言（最高法院 69年台上字第945號判
    例要旨參照）。本件上訴人壬○○與甲○○主張系爭土地之
    管理人與伊等之間訂有租地建屋契約一節，既認為不可採，
    則依上開規定，當亦無從認伊等就系爭房屋有優先購買權存
    在。從而，上訴人與其他視同上訴人主張被上訴人並未踐行
    優先承買權之通知程序，依法即應繼受上開租賃關係云云，
    即無所據。
七、綜上所述，被上訴人主張系爭土地遭上訴人無權占有，堪信
    為真實，上訴人所辯為不足採。從而，被上訴人本於共有人
    之物上請求權，請求上訴人甲○○應將如原判決附圖Ｂ1 部
    分2平方公尺、Ｂ2部分面積77平方公尺、 Ｂ5部分面積29平
    方公尺、Ｂ7部分面積17平方公尺之水泥磚造平房、Ｄ2部分
    面積1平方公尺之棚架、 Ｆ部分面積1平方公尺及Ｆ1部分面
    積1平方公尺之水塔；原審被告施存江應自如原判決附圖Ｇ1
    部分面積12平方公尺、Ｇ2部分面積 55平方公尺土地上建物
    即門牌彰化縣秀水鄉○○村○○街 3號之水泥磚造平房，及
    原判決附圖Ｅ部分 8平方公尺磚瓦豬舍遷出，上訴人壬○○
    與其餘視同上訴人等應將上開建物拆除後，並應將所占用之
    上開土地分別交還予被上訴人及其他共有人，為有理由，應
    予准許。原審為上訴人敗訴之判決，並無不合，上訴論旨求
    予廢棄改判，為無理由，應予駁回。
八、本件事證已臻明確，兩造其餘主張陳述及所提之證據，經審
    酌後，認與判決結果不生影響，爰不另予論述，附此敘明。
九、據上論結，本件上訴為無理由，依民事訴訟法第 463條、第
    385條第1項、第449條第1項、第78條，判決如主文。
中    華    民    國    97    年    8     月    5     日
                  民事第三庭    審判長法  官  陳照德
                                      法  官  朱  樑
                                      法  官  曾謀貴
以上正本係照原本作成。
如對本判決上訴，須於收受判決送達後二十日內向本院提出上訴
書狀，其未表明上訴理由者，應於提出上訴後二十日內向本院提
出上訴理由書（須按他造人數附具繕本）。
上訴時應提出委任律師為訴訟代理人之委任狀。具有民事訴訟法
第四百六十六條之一第一項但書或第二項之情形為訴訟代理人者
，另應附具律師及格證書及釋明委任人與受任人有該條項所定關
係之釋明文書影本。
                                      書記官  王麗珍
中    華    民    國    97    年    8     月    6     日
                                                      Ａ


司法院資訊處製作；財團法人民間司法改革基金會備份。
